【裁判字號】    92,上訴,1486
【裁判日期】    920924
【裁判案由】    誣告
【裁判全文】
臺灣高等法院高雄分院刑事判決          九十二年度上訴字第一四八六號
    上  訴  人  台灣高雄地方法院檢察署檢察官
    被      告  甲○○
右上訴人因被告誣告案件，不服臺灣高雄地方法院九十一年度訴字第三四０四號中華
民國九十二年六月十二日第一審判決（起訴案號：臺灣高雄地方法院檢察署九十一年
度偵字第一０五九０號），提起上訴，本院判決如左：
      主      文
上訴駁回。
      理      由
一、公訴意旨略以，被告甲○○曾係設於台北市○○路○段七七八號地下一樓太星電
    化商品股份有限公司（下稱太星公司）派任高雄營業處之業務員，於民國八十二
    年間因連續曠職為太星公司解職，被告因此心生不滿，意圖使太星公司負責人乙
    ○○受刑事處分，竟於八十七年七月間，向法務部調查局南部機動工作組（下稱
    南機組）提出檢舉，謊稱：乙○○身為太星公司與太尹電化商品股份有限公司（
    下稱太尹公司）董事長，與該兩家公司總經理莊丙仁基於共同犯意，為圖謀發行
    公司股票上櫃暨向金融行庫辦理票貼取得融資貸款之不法利益，明知太星、太尹
    公司與雅光有限公司等卅四家廠商間，並無實際交易行為，竟以太星及太尹兩公
    司為銷貨人，開立不實之銷貨發票予雅光公司等卅四家廠商，金額高達新台幣（
    下同）卅二億七千餘萬元；乙○○與莊丙仁兩人復以太星或太尹兩公司為進貨人
    ，向實際並無交易之金喜企業有限公司等卅一家廠商取得不實之進項發票，金額
    亦達九億餘元，且太星或太尹兩公司互為進、銷對象外，復與太設企業股份有限
    公司等九家廠商互為進、銷對象，相互循環對開發票，金額達十八億二千二百餘
    萬元。乙○○與莊丙仁兩人將前開取得與開立之不實進、銷項發票及相互循環對
    開之不實發票，偽填會計憑證登載入帳，藉以逃漏稅捐，並於八十五年十二月據
    以申請股票上櫃，更向第一商業銀行松山分行等多家行庫辦理票貼業務，而取得
    融資貸款後，以「銷貨退回」或「銷貨折讓」等方式，將銷貨發票作廢，金額高
    達七億二千餘萬元云云，刻意虛構事實而指訴乙○○與莊丙仁兩人共同涉有違反
    商業會計法、稅捐稽徵法與偽造文書等罪嫌，嗣經台灣台北地方法院檢察署檢察
    官偵查終結，於八十八年十月廿五日以八十八年度偵字第一五三九三號為不起訴
    處分確定（下稱前案），因認被告涉有刑法第一百六十九條第一項誣告罪嫌等語
    。
二、按犯罪事實應依證據認定之，無證據不得推定其犯罪事實；不能證明被告犯罪者
    ，應諭知無罪之判決，刑事訴訟法第一百五十四條及第三百零一條第一項分別定
    有明文。又事實之認定，應憑證據，如未能發現相當證據或證據不足以證明，自
    不能以推測或擬制之方法，為裁判之基礎（最高法院四十年台上字第八六號判例
    參照）。次按誣告罪之成立，須其申告內容完全出於憑空捏造虛構，若所申告尚
    非全然無因或懷疑有此事實而為申告，祗因缺乏積極證明致被誣告人不受訴追處
    罰者，雖不能證明其所訴係屬實在，然尚無積極證據證明其確係故意虛構者，則
    告訴人本缺乏誣告之故意，尚難遽以誣告罪責論處（最高法院四十三年台上字第
    二五一號、四十四年台上字第八九二號、四十六年台上字第九二七號判例意旨可
    參）。是刑法誣告罪之成立，必以犯人明知所訴虛偽為構成要件，若誤認有此事
    實，或以有此嫌疑，或僅因缺乏積極證明，致被誣告人不受追訴處罰者，尚難遽
    以誣告論罪。
三、公訴人認被告涉有誣告犯行，無非以前案業經台灣台北地方法院檢察署檢察官為
    不起訴處分確定，有八十八年度偵字第一五三九三號不起訴處分書一份附卷可稽
    ，依上開不起訴處分書載明：(一)太星與太尹兩公司進項與銷項折讓、銷貨退回憑
    證尚無未入帳情事，且其營業稅申報書亦依限報繳營業稅，查無虛開統一發票明
    確具體事證；(二)另營業人帳載及轉帳傳票等資料，太星公司與財貿股份有限公司
    ，財將企業股份有限公司、太設企業股份有限公司等三家公司間，及太尹公司與
    為邦實業股份有限公司，財將企業股份有限公司、財貿企業有限公司、太設企業
    股份有限公司、金洹合實業股份有限公司等五家公司間，雖有相互取得對方發票
    情事，惟尚未發現有虛開發票與逃漏營利事業所得稅之事實，業經證人即財政部
    台北市國稅局稅務員鄭丙蓉結證屬實；(三)太星公司與太尹公司截至八十八年八月
    卅一日止，尚未申請股票上櫃櫃檯買賣中心函復確實等語，為其所憑之依據。
四、訊據被告甲○○堅決否認誣告犯行，辯稱：伊係於八十五年間向南機組提出檢舉
    ，有提出太星公司虛列公司業績之相關資料，上開資料均係太星公司內部確實之
    資料，伊並無虛構事實，故與誣告罪之構成要件不合等語。經查：
  (一)前案係被告於八十五年九月十一日至南機組檢舉太星公司、太尹公司負責人乙○
    ○涉犯違反稅捐稽徵法、商業會計法等罪嫌，所據之理由即為太星、太尹公司並
    未銷貨予經銷商，惟仍開立發票交付經銷商，俟適當時機二公司再會經銷商辦理
    銷貨退回，藉此虛增公司業績，進而辦理增資，向社會大眾募集股款，然該公司
    迄至檢舉時，太星公司之股票仍未上櫃等情，並提出太星公司八十二年二月份之
    對帳明細表一紙，太尹公司債權狀況明細表二紙及營業人銷貨退回進貨退出或折
    讓證明單三紙為其檢舉之憑據；被告復於檢舉中特別指出上開對帳明細表上類別
    、方式記載為Ａ五者，即係太星公司實際並未銷售貨物，而貨物仍寄放於倉庫，
    然公司依然開立發票共三宗在卷可稽，另經原審法院函查屬實，有南機組九十二
    年四月八日調南機防字第０九二七六二０三六四一號函附為被告製作調查筆錄一
    份及被告提出之上開檢舉文件在卷可稽（原審卷第卅六至四四頁），是公訴人認
    被告係於八十七年七月間向南機組提出檢舉一節，尚有誤會。
  (二)又被告於八十五年九月十一日向南機組提出上開檢舉時，所附之證據僅有前述對
    帳明細表、債權狀況明細表及營業人銷貨退回進貨退出或折讓證明單等文件，並
    未提及太星公司與財貿股份有限公司、財將企業股份有限公司、太設企業股份有
    限公司等三家公司間，及太尹公司與為邦實業股份有限公司、財將企業股份有限
    公司、財貿企業股份有限公司、太設企業股份有限公司、金洹合實業股份有限公
    司等五家公司間，有相互虛開發票情事；或太星、太尹公司與雅光有限公司等卅
    四家廠商間，並無實際交易行為，而開立不實之銷項發票予雅光公司等卅四家廠
    商，金額高達卅二億七千餘萬元；及太星公司及太尹兩公司為進貨人，向實際並
    無交易之金喜企業有限公司等卅一家廠商取得不實之進項發票，金額亦達九億餘
    元，且太星及太尹兩公司除互為進、銷對象外，復與太設企業股份有限公司等九
    家廠商互為進、銷對象，相互循環對開發票，金額達十八億二千二百餘萬元等情
    ，此部分觀諸前開檢舉筆錄及上述文件自明。被告於前案之偵查過程中，除製作
    上述檢舉之調查筆錄及提供上揭資料外，均未另行提供資料或上開公司是否有相
    互虛開發票、開立不實之銷項發票等情形，自係南機組調查人員經過二年餘之蒐
    證，並於八十七年八月十三日執行搜索查扣相關之帳冊資料所得之結果（詳前案
    之臺灣高雄地方法院檢察署八十七年度他字第七三二號卷第八至二十頁之搜索扣
    押筆錄及南機組執行搜索情形暨後續偵查計劃回函），初與被告無涉。從而被告
    就此部分（即公訴人據以認定被告涉犯誣告罪之第一、二部分）自無虛構事實之
    餘地。
  (三)又被告於檢舉時所提出之對帳明細表一紙及債權狀況明細表二紙，業經證人即太
    星公司前派任高雄營業處之業務助理顏秋嬋、郭芳敏到庭證述確為該公司之文件
    ，債權狀況明細表所載者為公司之內帳，伊二人之業務係輔助業務員製作銷售之
    帳目，而太星公司係代理南韓金星電器用品，而業務員是將代理之電器產品銷售
    與經銷商等語（原審卷第一四三至一四六頁），而上開債權狀況明細表乃係郭芳
    敏所製作，亦經其證述在卷（原審卷第一四五頁）；至於其上所載之「Ａ五」代
    表何意﹖顏秋嬋證述：時間已久，無法確定等語（原審卷第一四四頁），然郭芳
    敏卻結證稱：客戶訂單已下，發票已開給客戶，但貨還留在倉庫等語（原審卷第
    一四五頁），是依被告所提出對帳明細表上所載「Ａ五」觀之，可說明太星公司
    有存在已開立發票予客戶，惟發票上之貨物仍留存在公司內之倉庫之情事。另證
    人即前任職太尹公司派任高雄營業處（與太星公司高雄營業處相同之地點）業務
    員周文賢亦到庭具結證述：當時太尹公司亦有銷售南韓金星電器用品，「Ａ五」
    是經銷商訂貨後將貨物寄放在倉庫，此種情形可能是因經銷商無場地可供寄放等
    語（原審卷第一四六頁）。惟經原審再次訊問：「（Ａ五部分是否大都為沒有實
    際交易，而開立發票，虛列帳目，而且大都在月底為之﹖）印象中為了要達到每
    月之業績目標，（業務員）會先跟經銷商談過後取得經銷商同意，然後會先行開
    立發票，業務員的業績就會提升」。「（公司是否有交待業務員這麼作，還是業
    務員自己要這樣作的﹖）時間已久了，我不記得了。從系爭三張的折讓的日期就
    可以看是月底開立，隔月與經銷商核對時，經銷商不同意就辦理退貨，當時我們
    沒有業績獎金，所以Ａ五的情形就如我剛剛所講的。」等語（詳原審卷第一四七
    頁）。是由上述證人之證述與被告所提出之對帳明細表一紙、債權狀況明細表二
    紙及營業人銷貨退回進貨退出或折讓證明單三紙互核以觀，確實足令人懷疑太星
    、太尹公司有虛開發票，以增加公司業績之情事。被告因而認告訴人乙○○、莊
    丙仁涉有違反稅捐稽徵法、商業會計法、偽造文書等罪嫌，並非無據。縱事後證
    明被告就此事實有所誤認，亦難認被告有何誣告之故意。
  (四)至於被告於前開檢舉筆錄僅載明太星、太尹公司向金融機關票貼融資，並於八十
    一年七月間召開股東說明會，公開宣稱公司增資已經經濟部核准（八一、七、三
    經授審（八一）工商字第四三三六號），並預定辦理公司股票上櫃，惟迄今仍未
    上櫃等語（詳原審卷第卅八、卅九頁）。此部分被告顯未於檢舉筆錄供稱太星、
    太尹公司「已」申請上櫃，而公司向金融機關辦理票貼融資，亦屬常情，故縱令
    前案檢察官查明太星、太尹公司截至八十八年八月卅一日止，尚未申請股票上櫃
    ，亦未有推薦證券商提出輔導計劃申請輔導等情，亦難謂被告有「虛構」之事實
    存在。
五、綜上所述，被告向南機組檢舉之內容，尚非虛構事實憑空指訴，或基於其所提出
    之資料而有合理懷疑之空間，縱太星、太尹公司之負責人乙○○與總經理莊丙仁
    所涉前案因罪嫌不足經檢察官為不起訴處分確定，揆諸前揭說明，尚難憑此逕以
    誣告罪責相繩。此外，本院復查無其他積極證據足認被告有公訴人所指誣告之犯
    行，既不能證明被告犯罪，依法應為被告無罪之諭知。
六、原審以不能證明被告犯罪，依法為無罪之諭知，核無不合。公訴人上訴意旨，仍
    執前詞，指摘原判決不當，求為有罪之判決，為無理由，應予駁回。告訴人於辯
    論終結後，具狀請求再開辯論，惟未明再行調查事項，依法未合，併予駁回。
據上論斷，應依刑事訴訟法第三百六十八條，判決如主文。
中    華    民    國     九十二     年       九       月     二十四     日
                              臺灣高等法院高雄分院刑事第八庭
                                  審判長法官  郭雅美
                                        法官  江泰章
                                        法官  裕斗
右正本證明與原本無異。
如不服本判決應於收受本判決後十日內向本院提出上訴書狀，其未述上訴理由者，
並得於提起上訴後十日內向本院補提理由書狀（均須按他造當事人之人數附繕本)「
切勿逕送上級法院」。
                                      書記官  鄔維玲
中    華    民    國     九十二     年       九       月     二十五     日
                                                                    Ａ


司法院資訊處製作；財團法人民間司法改革基金會備份。
